【裁判字號】    98,台上,2019
【裁判日期】    981029
【裁判案由】    塗銷抵押權登記
【裁判全文】
最高法院民事判決            九十八年度台上字第二○一九號
上  訴  人  乙○○
訴訟代理人  黃翎芳律師
被 上訴 人  甲○○
訴訟代理人  周春霖律師
上列當事人間請求塗銷抵押權登記事件，上訴人對於中華民國九
十八年六月二十四日台灣高等法院台中分院第二審更審判決（九
十八年度重上更(一)字第五號），提起上訴，本院判決如下：
    主  文
原判決廢棄，發回台灣高等法院台中分院。
    理  由
本件上訴人主張：伊於民國九十一年三月十五日與被上訴人簽訂
土地買賣契約（下稱系爭買賣契約），將坐落南投縣埔里鎮○○
○段一四○之一八四、一四○之二、一四○之四號等三筆土地（
下稱系爭土地），以新台幣（下同）九千萬元出賣予被上訴人。
雙方約定第一期款四千五百萬元，應於九十一年六月三十日，至
遲於七月十五日前支付；第二期款（四千五百萬元），自被上訴
人支付第一期款之日起最遲三個月內為之。倘被上訴人違約，其
已交付之全部款項，由伊無條件沒收充作懲罰性違約金，不得請
求返還；若伊違約，應賠償被上訴人四千五百萬元之違約罰金。
如有一方違約，該買賣契約即視為解除。伊為擔保對被上訴人所
負違約罰金債務，乃於九十一年三月二十一日，提供系爭土地設
定收件字號為（南投縣埔里地政事務所）埔資字第○三五三三○
號，共同擔保最高限額四千五百萬元之抵押權（下稱系爭抵押權
）登記予被上訴人。惟被上訴人並未於九十一年七月十五日前給
付任何款項，即屬違約，系爭買賣契約已因而解除。伊自得依該
買賣契約之約定，及民法第七百六十七條規定，請求被上訴人塗
銷系爭抵押權（設定）登記。又兩造另於九十二年七月十七日簽
訂協議書（下稱系爭協議書），合意解除系爭買賣契約，經被上
訴人同意無條件拋棄該抵押權。伊亦得依系爭協議書約定，為塗
銷抵押權之請求。爰求為命被上訴人塗銷系爭抵押權登記之判決
。
被上訴人則以：上訴人未依約辦理系爭土地之鑑界及標示合併分
割為七十六個建築單位事宜，已然違約，而對伊負有系爭抵押權
所擔保之四千五萬元違約罰金債務，自不得請求塗銷該抵押權登
記。又系爭協議書，及兩造與訴外人黃冠穎於九十二年七月十七
日簽訂之土地買賣暨協力開發契約書（下稱協力開發契約書）、
以及三方另於同年十二月二日成立之協議書（下稱補充協議書）
，均因黃冠穎之違約而解除，上訴人更無從依系爭協議書為請求
等語，資為抗辯。
原審廢棄第一審所為上訴人勝訴之判決，改判駁回其在第一審之
訴，無非以：系爭土地買賣契約第九條固約定，雙方有一方違約
時，該契約即視為解除。惟兩造既又簽訂系爭協議書，同意解除
買賣契約，顯見均無受該視為解約條款拘束之意。經互參系爭買
賣契約第二條、第三條之約定，足見上訴人於簽約後，即負有按
被上訴人需求，辦理「本案土地」鑑界及標示合併分割為七十六
個建築單位事宜之責，且其所負之責任，尚較被上訴人應給付第
一期款（九十一年六月三十日）為早。乃上訴人並未舉證證明其
已依約標示合併而無違約情事，及被上訴人無違約罰金之請求權
存在，則系爭買賣契約自未視為解除，而尚待履行。原為擔保（
系爭買賣）契約之履行而設定之系爭抵押權，仍具有存在之目的
、價值。上訴人依買賣契約及民法第七百六十七條規定，請求被
上訴人塗銷該抵押權（設定）登記，即非有理。再綜觀兩造簽訂
系爭買賣契約書後，繼之訂立系爭協議書，及與訴外人黃冠穎簽
訂協力開發契約書，三方復訂定補充協議書；及審酌各該契約書
、協議書或補充協議書之相關約定。可見系爭協議書、協力開發
契約書及補充協議書之效力，係互相牽連，而非有各自獨立之法
律效果。是黃冠穎既違約，未兌現協力開發契約書第三條約定之
二百萬元票款，該協力開發契約書即因所附條件成就，而不生效
力。系爭協議書關於兩造合意解除系爭買賣契約，及被上訴人同
意無條件拋棄系爭抵押權之約定，亦隨之不生效力。兩造間就系
爭抵押權之權利義務，自應以最後、最新之補充協議書內容為準
，即上訴人僅得依補充協議書之約定，請求黃冠穎履行該協議，
給付被上訴人二千四百八十萬元後，由被上訴人塗銷系爭抵押權
登記，不得逕行訴請被上訴人塗銷。上訴人猶依不生效力之系爭
協議書，請求被上訴人塗銷系爭抵押權設定登記，仍屬無理等詞
，為其判斷之基礎。
查原審先謂：系爭買賣契約，未視為解除，而尚待履行，原為擔
保（系爭買賣）契約履行而設定之系爭抵押權，仍具有存在之目
的、價值。上訴人依買賣契約及民法第七百六十七條規定，請求
被上訴人塗銷該抵押權登記，即非有理。繼又謂：兩造間就系爭
抵押權之權利義務，應以最後、最新之補充協議書內容為準，即
上訴人僅得依補充協議書之約定，請求訴外人黃冠穎履行該協議
給付被上訴人二千四百八十萬元後，由被上訴人塗銷系爭抵押權
登記，不得逕行訴請被上訴人塗銷云云，則就其前後所述系爭抵
押權究係擔保系爭買賣契約之履行，或黃冠穎對於被上訴人所負
之二千四百八十萬元債務？以及該抵押權應於何種情形下始得塗
銷？等事項，顯有判決理由矛盾之違誤。倘系爭抵押權存在之目
的、價值，係在擔保系爭買賣契約之履行。上訴人一再主張：依
買賣契約書第二條約定，被上訴人應於九十一年六月三十日，至
遲於同年七月十五日以前，支付伊四千五百萬元。但被上訴人於
九十一年七月十五日前，並未支付伊任何款項，已構成違約，依
系爭買賣契約第九條約定，該買賣契約視為解除。系爭抵押權所
擔保之債權即不存在，伊自得訴請被上訴人塗銷該抵押權等語（
一審卷第一宗三頁、六頁；第二宗二六頁、二九頁、三○頁），
應屬重要之攻擊防禦方法，原審未於判決理由項下說明其取捨之
意見，遽為上訴人不利之判決，亦有判決不備理由之違法。再者
，本院前次發回意旨，經指明「被上訴人既抗辯上訴人違約，應
給付伊違約罰金，依民事訴訟法第二百七十七條之規定，即應就
該有利於己之事實，負舉證責任。原審竟謂上訴人應舉證證明其
無違約，及被上訴人對其無違約罰金請求權存在之事實，卻未為
舉證，進而為上訴人不利之判斷，尚有未合」等情，原審未詳加
推求，仍以上訴人未舉證證明其已依約標示合併而無違約情事，
及被上訴人無違約罰金之請求權存在等由，而為上訴人敗訴之判
決，益違證據法則而無可維持。上訴論旨，指摘原判決不當，求
予廢棄，非無理由。
據上論結，本件上訴為有理由。依民事訴訟法第四百七十七條第
一項、第四百七十八條第二項，判決如主文。
中    華    民    國  九十八  年    十    月  二十九  日
                      最高法院民事第三庭
                          審判長法官  蘇  茂  秋
                                法官  陳  碧  玉
                                法官  王  仁  貴
                                法官  張  宗  權
                                法官  高  孟  焄
      本件正本證明與原本無異
                                      書  記  官
中    華    民    國  九十八  年   十一   月    十    日
                                                      K


司法院資訊處製作；財團法人民間司法改革基金會備份。
